臺灣臺北地方法院民事裁定　　　　　　　100年度聲字第253號
異　議　人　林月霞
代　理　人　張銀蘭
上列異議人對於本院提存所中華民國100年4月14日（99）取智字
第3056號函所為否准其聲請取回本院99年度存字第2137號清償提
存事件提存物之處分，聲明異議，本院裁定如下：
    主  文
本院提存所中華民國一百年四月十四日（九九）取智字第三○五
六號函所為否准異議人取回提存物之處分，應予撤銷。
本院九十九年度存字第二一三七號清償提存事件，提存物中之新
臺幣壹拾貳萬元，准予由異議人領取。
    理  由
一、本件異議意旨略以：本院提存所於民國100年4月14日（99）
    取智字第3056號函與本院100年1月20日99年度聲字第532號
    民事確定裁定相違背，該裁定已表明提存所就異議人提出之
    遺產稅逾核課期間同意移轉證明書具相同法律效力之證明，
    逕以駁回異議人領取提存物之聲請，且未審酌提存法施行細
    則第33條規定，於本件有無適用，容有未洽。是本件領取提
    存物事件，業經上開確定裁定認定異議人已提供被繼承人林
    金源、林陳梅及林蕭等具相同法律效力之「遺產稅逾核課
    期間同意移轉證明書」在案，詎本院提存所否准異議人領回
    提存物之聲請，爰依提存法第24條第1項之規定聲明異議，
    求為撤銷原處分等語。
二、本院提存所意見書則以：本件99年度存字第2137號清償提存
    事件，係如附件所示之提存人蕭志雄等103人依土地法第34
    條之1規定出售臺北縣板橋市○○段29、29-1地號（權利範
    圍公同共有1/5，潛在應有持分7/8400）及港子嘴段75、89
    、89-1地號（權利範圍公同共有全部，潛在應有持分7/1680
    ）之5筆土地，經以存證信函通知異議人領取潛在應有持分
    應得之買賣價金新臺幣（下同）12萬元，逾時未領取受領遲
    延，依法為異議人清償提存之，提存書及提存通知書對待給
    付之標的及其他受取提存物所附之要件欄載明「提存物受取
    人領取提存物時，應依遺產及贈與稅法第42條檢附遺產稅繳
    （免）納證明書。惟異議人依稅捐稽徵法第21條規定提出之
    「遺產稅逾核課期間案件同意移轉證明書」，核與上開受取
    條件即遺產稅繳（免）納證明書之要件不合；本院提存所已
    於99年10月8日請異議人限期辦理補正，惟異議人逾限仍未
    補正，提存所遂於99年11月17日駁回異議人領取提存物之聲
    請，然上開處分經本院99年度聲字第532號裁定撤銷，命提
    存所為適當之處分，合先敘明。按清償提存乃非訟事件，提
    存所僅得就形式上之程序為審查，凡提存人主張之原因事實
    合於提存法第9條及其施行細則第3條規定審查之範圍，即應
    准予提存，關於實體爭執之原因事實，提存所並無審查權。
    又提存法第21條規定「清償提存之提存物受取權人如應為對
    待給付時，非有提存人之受領證書、裁判書、公證書或其他
    文件，證明其已經給付或免除其給付或已提出相當擔保者，
    不得受取提存物。受取權人領取提存物應具備其他要件時，
    非證明其要件已具備者，亦同。」而財政部建請司法院轉知
    各地方法院提存所，於土地法第34條之1執行要點第10點第4
    款就提存物之領取條件，修正增列主管稽徵機關核發之「同
    意移轉證明書」前，准以該項證明書領取提存金乙節，亦經
    司法院秘書長99年2月10日秘台廳民三字第0990001941號函
    覆：清償提存之提存書，其「對待給付之標的及其他受取提
    存物所附之條件」欄，如已載明：「提存物之領取，應檢附
    遺產及贈與稅法第42條遺產稅完（免）納證明書」，則受取
    權人領取提存物時，即應具備該遺產稅之完稅或免稅證明，
    始符得領取之規定；如持主管稽徵機關核發之「同意移轉證
    明書」聲請領取，即與上開規定未合，提存所自無從准其受
    取提存物。又清償提存之提存物受取權人其受取提存物如應
    為對待給付，或附有一定要件者，依同法第9條第1項第5款
    規定，其提存書應記載其對待給付之標的或所附之要件。本
    所99年11月17日駁回異議人領取提存物聲請之處分業經本院
    99年度聲字第532號裁定以未審酌「同意移轉證明書」與「
    繳（免）納證明書」是否具相同法律效力及提存法施行細則
    第33條之規定撤銷，嗣於100年2月22日以（99）取智字第
    3056號函請異議人補正受取條件已成就之證明文件，異議人
    仍以「遺產稅逾課期間同意移轉證明書」與遺產稅及贈與稅
    法第42條「完（免）納證明書」具相同效力聲請領取本件提
    存物；惟提存所僅得為形式審查，聲請人提出之「同意移轉
    證明書」核與「完（免）稅證明書」尚屬有間，其是否具相
    同法律效力，非提存所得予審認。依上開規定，本件受取條
    件尚未成就，難予准許。又上開裁定認本件應審酌提存法施
    行細則第33條所定公告程序，以視為已提出必要文件；惟參
    異議人所提「逾核課期間」案件同意移轉證明書可徵本件受
    取條件所定「遺產稅繳（免）納證明書」並不曾存在，是否
    得依上開規定公告以為替代，不無疑義。綜上所述，本所依
    形式審查之原則，本件清償提存事件對待給付之標的及其他
    受取提存物所附之條件既載明：「提存物受取人領取提存物
    時，應依遺產及贈與稅法第42條檢附遺產稅繳（免）納證明
    書。被繼承人林金源」是受取權人領取提存物時，應具備該
    遺產稅之繳納或免納證明，始符得領取之規定；如持「同意
    移轉證明書」前來領取，即與上開規定不合，本所自無從准
    許其領取提存物。異議人對本所100年4月14日（99）取智字
    第3056號函否准其聲請領取提存物之處分聲明異議為無理由
    ，請予以駁回等語。
三、按「稅捐之核課期間，依左列規定：一、依法應由納稅義務
    人申報繳納之稅捐，已在規定期間內申報，且無故意以詐欺
    或其他不正當方法逃漏稅捐者，其核課期間為五年。二、依
    法應由納稅義務人實貼之印花稅，及應由稅捐稽徵機關依稅
    籍底冊或查得資料核定課徵之稅捐，其核課期間為五年。三
    、未於規定期間內申報，或故意以詐欺或其他不正當方法逃
    漏稅捐者；其核課期間為七年。在前項核課期間內，經另發
    現應徵之稅捐者，仍應依法補徵或並予處罰，在核課期間內
    未經發現者，以後不得再補稅處罰。」稅捐稽徵法第21條定
    有明文。次按「遺產稅或贈與稅納稅義務人繳清應納稅款、
    罰鍰及加徵之滯納金、利息後，主管稽徵機關應發給稅款繳
    清證明書；其經核定無應納稅款者，應發給核定免稅證明書
    。」、「地政機關及其他政府機關，或公私事業辦理遺產或
    贈與財產之產權移轉登記時，應通知當事人檢附稽徵機關核
    發之稅款繳清證明書，或核定免稅證明書或不計入遺產總額
    證明書或不計入贈與總額證明書，或同意移轉證明書之副本
    ；其不能繳附者，不得逕為移轉登記。」遺產及贈與稅法第
    41條第1項前段、第42條亦有明文。又已逾核課期間之遺產
    稅、贈與稅及契稅案件，稽徵機關應核發逾核課期間案件同
    意移轉證明書、俾便納稅義務人持憑辦理移轉登記，為財政
    部74年7月23日台財稅第19293號函所明釋。再者，遺產及贈
    與稅法第42條之立法目的係為避免繼承人於完納遺產稅前將
    遺產之土地所有權移轉登記與第三人，致國家徵收遺產稅之
    目的無法達成而設，即以遺產之土地作為遺產稅繳納之擔保
    ，故如該遺產土地因共有人依土地法第34條之1規定處分，
    則遺產稅繳納之擔保自可轉由處分後所得之價金為之，是土
    地法第34條之1執行要點第10點第4項始規定「以他共有人之
    繼承人為提存對象時，應依提存法第17條之規定在提存書領
    取提存物所附條件欄內記明：「提存物受取人領取提存物時
    ，應依遺產及贈與稅法第42條檢附遺產稅完（免）納證明書
    」。而「遺產稅繳納證明書」係指在被繼承人核課期間內申
    報繳納稅款，經主管機關核定應繳納稅款，被繼承人亦已繳
    納者而言；「遺產稅免納證明書」係指在被繼承人核課期間
    內申報繳納稅款，經主管機關核定無納稅款，被繼承人無庸
    繳納者而言；「逾核課期間案件同意移轉證明書」係指被繼
    承人申報繳納稅款時，該案件依稅捐稽徵法第21條之規定已
    逾核課期間，且不得再補稅處罰；則遺產稅繳納證明書、遺
    產稅免納證明書及逾核課期間案件同意移轉證明書，名稱上
    雖有不同，然實質法律效果同一，均可避免繼承人於完納遺
    產稅前將遺產之土地所有權移轉登記與第三人，且三者證明
    書無法併存。
四、經查，本院99年度存字第2137號提存書之「對待給付之標的
    及其他受取提存物所附之要件」欄固記載：「提存物受取人
    領取提存物時，應依遺產及贈與稅法第42條檢附遺產稅繳（
    免）納證明書。被繼承人林金源、林陳梅、林蕭。」，然
    本件被繼承人林金源、林陳梅、林蕭之遺產稅案，於申報
    時已逾稅捐稽徵法第21條第1項第3款所定之核課期間，應免
    補稅處罰，有財政部臺北市國稅局補發之遺產稅逾核課期間
    案件同意移轉證明書影本3紙在卷可稽，足見本件被繼承人
    林金源、林陳梅、林蕭之遺產稅案於申報時即已逾遺產稅
    核課期間，揆諸前揭規定及說明，財政部臺北市國稅局僅能
    核發遺產稅逾核課期間案件同意移轉證明書，而無核發遺產
    繳（免）納證明書之可能，本件被繼承人林蕭卻、林金源、
    林陳梅之遺產稅案，既經財政部臺北市國稅局核發「遺產稅
    逾核課期間案件同意移轉證明書」，認定上開遺產案件無庸
    補繳遺產稅及處罰，本件即不致使國家國家徵收遺產稅之目
    的無法達成，則堪認上開「逾核課期間同意移轉證明書」與
    「遺產稅繳（免）納證明書」具有實質相同之法律效果，此
    益見財政部臺北市國稅局業以99年11月17日財北國稅審二字
    第0990258769號函副本，復知本院提存所：「被繼承人林金
    源遺產稅案，於申報時已逾稅捐稽徵法第21條第1項第3款所
    定之核課期間，本局...所核發遺產稅逾核課期間同意移轉
    證明書...即為遺產及贈與稅法第42條規定所稱之同意移轉
    證明書...旨揭遺產稅案件，尚無核發『繳（免）納證明書
    』之適用...」等語，有該函文在卷可稽，亦指明異議人提
    出之上開文件即為遺產及贈與稅法第42條規定所稱之同意移
    轉證明書。是以，本院提存所駁回異議人取回提存物之聲請
    ，容有未洽。異議意旨指摘本院提存所100年4月14日（99）
    取智字第3056號函所為否准取回系爭提存物之處分不當，求
    予撤銷，為有理由，應予准許。爰撤銷原處分，並准異議人
    領回本院99年度存字第2137號清償提存事件中之提存物12萬
    元。
五、據上論結，本件聲明異議為有理由，依提存法第25條第1項
    前段，裁定如主文。
中    華    民    國   100    年    5     月    5     日
                  民事第五庭    法  官  宣玉華
以上正本係照原本作成
如對本裁定抗告，須於裁定送達後10日內向本院提出抗告狀，並
繳納抗告費新臺幣1,000元
中    華    民    國   100    年    5     月    5     日
                                書記官  謝梅琴